臺灣屏東地方法院民事判決　　　　　　　 93年度訴字第540號
原　　　告　乙○○○
　　　　　　　　　　　送達處.
　　　　　　　　　　　　路溪邊.
被　　　告　丙○○
　　　　　　　　　 　 送達.
上列當事人間請求清償債務事件，本院於民國94年4 月22日言詞
辯論終結，判決如下：
    主      文
被告應給付原告新台幣貳佰萬元，及自民國九十四年二月八日起
至清償日止，按週年利率百分之五計算之利息。
訴訟費用由被告負擔。
本判決於原告以新台幣陸拾陸萬柒仟元供擔保後，得假執行；但
被告如於執行標的物拍定、變賣前，以新台幣貳佰萬元為原告預
供擔保，得免為假執行。
    事實及理由
一、原告主張：被告於民國85年1 月26日，以其所有坐落屏東縣
    內埔鄉○○段459 、462 地號土地（重測前為同鄉○○○段
    244-13、244-1 地號），及伊所有坐落同鄉○○段284 地號
    土地暨其地上77建號建物（重測前為同鄉○○段224-40地號
    及184 建號），為彰化商業銀行設定最高限額新台幣（下同
    ）360 萬元之抵押權，並於85年2 月間，由伊擔任連帶保證
    人，向彰化商業銀行借款300 萬元，為期一年，期滿後被告
    無力清償，一再申請換單展期，仍由伊擔任連帶保證人。又
    伊因持續為被告繳納利息，不勝負荷，乃於88年11月20日將
    前述大新段284 地號土地及77建號建物售與丁○○，扣除稅
    捐及各項費用，實得180 萬元，而於89年2 月2 日向彰化商
    業銀行清償本金150 萬元，再於92年10月8 日、92年11月11
    日、93年2 月11日分別向彰化商業銀行清償本金1 萬元、20
    萬元及29萬元，合計200 萬元。依民法第749 條之規定，伊
    在清償範圍內，承受債權人彰化商業銀行對被告之債權，則
    伊自得請求被告給付200 萬元及加計法定遲延利息等情，並
    聲明：(一)被告應給付原告200 萬元，及自94年2 月8 日起至
    清償日止，按週年利率百分之5 計算之利息。(二)原告願擔保
    ，請准宣告假執行。
二、被告則以：兩造為夫妻，婚姻關係仍在存續中，原告為家庭
    主婦，負責處理家務，並無任何收入，伊則在屏東縣內埔鄉
    龍泉村開設龍華水電工程行，平日家庭生活費用全由伊之營
    業收入支付，而坐落屏東縣內埔鄉○○段284 地號土地及其
    地上77建號建物，雖登記於原告名義，惟亦係伊出資所購，
    應屬伊所有，原告以出售伊之不動產所得之價金清償借款，
    與伊自行清償無異，原告自無從因清償而承受彰化商業銀行
    對伊之債權。又伊於90年3 至7 月間曾交付207,000 元客票
    予原告，原告在出售前述不動產所得價金之外，用以清償借
    款之金錢，亦無異伊所提供，則此部分原告自亦無從因清償
    而承受彰化商業銀行對伊之債權等語，資為抗辯，並聲明：
    (一)原告之訴及假執行之聲請均駁回。(二)如受不利之判決，被
    告願供擔保請准宣告免為假執行。
三、經查：兩造為夫妻，婚姻關係繼續存在中，兩造於85年1 月
    26日，提供坐落屏東縣內埔鄉○○段459 、462 地號土地及
    同鄉○○段284 地號土地暨其地上77建號建物，為彰化商業
    銀行設定最高限額360 萬元之抵押權作為擔保，由被告於85
    年2 月間向彰化商業銀行借款300 萬元，為期一年，並由原
    告擔任連帶保證人，期滿後再換單，每次均展期一年，仍由
    原告為連帶保證人。嗣於88年11月20日，原告將登記在其名
    下之前述大新段284 地號土地及77建號建物，以總價190 萬
    元售與丁○○，並經彰化商業銀行同意，塗銷以該房地所設
    定之抵押權登記，另由丁○○向彰化商業銀行抵押貸款140
    萬元，扣除稅捐及各項費用，原告實得180 萬元，原告即於
    89年2 月2 日清償前開被告之借款債務150 萬元，又於92年
    10月8 日、92年11月11日、93年2 月11日清償前開被告之借
    款債務1 萬元、20萬元及29萬元，前後共清償200 萬元，而
    由彰化商業銀行同意其退保等事實，為兩造所不爭執，並經
    證人丁○○及兩造之女林依潔證稱屬實，復有
    據、存摺、放款帳戶資料表、放款業務- 利息收據（單）、
    土地登記謄本、建物登記謄本、抵押權設定契約書及不產買
    賣契約書等件在卷可稽，堪信為實在。
四、本件兩造之爭點為：1.坐落屏東縣內埔鄉○○段284 地號土
    地及其地上77建號建物是否為被告所有？原告以出售該房地
    所得價金清償被告之借款債務，能否謂係原告為被告清償？
    2.除前述出售房地實得之價金180 萬元外，另20萬元是否係
    被告提供金錢由原告清償？茲分別論述如下：
  (一)按74年6 月3 日修正公布前之民法第1017條固規定：「聯合
    財產中，妻於結婚時所有之財產，及婚姻關係存續中因繼承
    或其他無償取得之財產，為妻之原有財產，保有其所有權。
    」「聯合財產中，夫之原有財產及不屬於妻之原有財產之部
    分，為夫所有。」「由妻之原有財產所生之孳息，其所有權
    歸屬於夫。」惟為貫徹男女平等之原則，並維持聯合財產制
    度之精神，74年6 月3 日修正公布、同年月5 日生效之民法
    第1017條規定：「聯合財產中，夫或妻於結婚時所有之財產
    ，及婚姻關係存續中取得之財產，為夫或妻之原有財產，各
    保有其所有權。」「聯合財產中，不能證明為夫或妻所有之
    財產，推定為夫妻共有之原有財產。」（該條規定嗣後又於
    91 年6月26日修正公布，但與本件無關，不另贅述。）又85
    年9 月25日修正公布、同年月27日生效之民法親屬法施行法
    第6 條之1 規定：「中華民國七十四年六月四日以前結婚，
    並適用聯合財產制之夫妻，於婚姻關係存續中以妻之名義在
    同日以前取得不動產，而有左列情形之一者，於本施行法中
    華民國八十五年九月六日修正生效一年後，適用中華民國七
    十四年民法親屬編修正後之第一千零十七條規定：一婚姻關
    係尚存續中且該不動產仍以妻之名義登記者。二夫妻已離婚
    而該不動產仍以妻之名義登記者。」由上開規定可知，為貫
    徹男女平等原則及物權登記公示主義之要求，凡74年6 月5
    日以後始登記於妻名下之不動產，不論是否為夫出資所購，
    均適用74年修正之民法第1017條規定，一律為妻所有。本件
    兩造應適用夫妻聯合財產制，固為其等所不爭，惟查坐落屏
    東縣內埔鄉○○段284 地號土地及其地上77建號建物，乃78
    年9 月2 日因買賣而由訴外人黃瑞滿移轉登記於原告名下，
    有土地及建物登記謄本在卷可考，其登記於原告名下之時間
    在74年6 月5 日之後，依前開說明，該房地不論是否為被告
    出資所購，均歸原告所有。被告辯稱該房地為其所有，原告
    以出售該房地所得價金清償其借款債務，應認係其所清償云
    云，要無足取。
  (二)被告雖另辯稱：除前述原告出售房地所得價金外，其餘原告
    用以清償本件借款債務之金錢乃其所提供，亦應認係其所清
    償云云，惟查：被告曾在屏東縣內埔鄉○○村○○路64號開
    局潮州稽徵所函為證，並經證人即前屏東縣內埔鄉龍泉村村
    長甲○○證稱：其於87年至91年間擔任村長，當時村內路燈
    、水管及擴音器等公用器材，由被告維修，每年約3 萬餘元
    之收入，均係由原告向其收取等語，但被告於92年10月8 日
    至93年2 月11日間清償借款債務50萬元，與原告收取維修費
    用之時間相距甚久，且被告原有供給家庭生活費用之義務，
    自難謂上開維修費用係被告提供予原告以清償借款債務。又
    原告否認曾於90年3 至7 月間收受被告交付207,000 元客票
    ，被告並未舉證證明確有該一交付之事實，即使有交付之事
    實，被告亦未證明該207,000 元係提供予原告以清償本件借
    款債務，則自難謂被告有以該207,000 元清償借款債務之情
    事。至被告雖提出原告出租坐落屏東縣內埔鄉○○○段1115
    地號土地上之豬舍予訴外人何文超、租賃期限自91年10月1
    日起至94年9 月30日止之租賃契約書，但原告既係出租人，
    自有權收取該租約約定每年5 萬元之租金，原告如以該租金
    收入清償本件借款債務，顯難謂係被告所清償。是被告辯稱
    其曾提供金錢清償本件借款債務云云，亦無可採。
五、按修正前民法第749 條規定：「保證人向債權人為清償後，
    債權人對於主債務人之債權，於其清償之限度內，移轉與保
    證人。」88年4 月21日修正公布、89年5 月5 日施行之民法
    749 條則規定：「保證人向債權人為清償後，於其清償之限
    度內，承受債權人對於主債務人之債權。但不得有害於債權
    人之利益。」此種移轉或承受，性質上屬於法定移轉或承受
    ，保證人為全部清償或其他消滅債務之行為，當然全部移轉
    或承受，為一部清償或其他消滅債務之行為，則當然一部移
    轉或承受，均無待於當事人之意思表示。本件原告即保證人
    向債權人彰化商業銀行為清償後，於其清償之限度即200 萬
    元內，當然受移轉或承受彰化商業銀行對於被告即主債務人
    之債權。則原告依前揭法條規定，請求被告給付200 萬元，
    及自94年2 月8 日起至清償日止，按週年利率百分之5 計算
    之法定遲延利息，即為有理由，應予准許。
六、兩造各陳明願供擔保，請准宣告假執行或免為假執行，經核
    均無不合，爰分別酌定相當之擔保金額，併准許之。
七、本件事證已臻明確，兩造其餘攻擊防禦方法及舉證，於判決
    結果不生影響，爰不一一論述，併此敘明。
八、據上論結，本件原告之訴為有理由，依民事訴訟法第78條、
    第390 條第2 項、第392 條第2 項、第3 項，判決如主文。
中　　華　　民　　國　　94　　年　　5 　　月　　6 　　日
                    民事第二庭
                        法　官　春生
正本係照原本作成。
如對判決上訴，須於判決送達後廿日內向本院提出上訴狀，其未
表明上訴理由者，應於提出上訴後二十日內向本院補提理由書狀
（均須按他造當事人之人數附繕本）。
                        書記官　洪榮華
中　　華　　民　　國　　94　　年　　5 　　月　　6 　　日
